---
title: "Prédiction de la santé des exploitations agricoles - Régression Logistique"
author: "MJEKU Olti/ Équipe 5"
date: "2026"
output: html_document
---

```{r setup, include=FALSE}
knitr::opts_chunk$set(echo = TRUE)
```
# Chargement des librairies
```{r}
library(dplyr)
library(ggplot2)
library(ROCR)
```
# Chargement des données d'apprentissage
```{r}
farms_train <- read.table("farms_train.csv", sep=",", dec=".", header=TRUE)
```

# Vérification des dimensions et aperçu des données
```{r}
dim(farms_train)
head(farms_train)
glimpse(farms_train)
```
# Transformation des variables qualitatives en facteurs à l'aide de dplyr
```{r}
farms_train <- mutate(farms_train, TOF = as.factor(TOF))
farms_train <- mutate(farms_train, DIFF = as.factor(DIFF))
```

# Vérification de la structure après transformation
```{r}
glimpse(farms_train)
```
## 2. Exploration des données et Visualisation

### Variables quantitatives

Conformément à la méthode employée pour les données "prostate", nous utilisons des boxplots pour observer si les distributions des variables financières diffèrent selon que l'exploitation est saine (1) ou défaillante (0).

```{r visu_quantitatives}
# Lien entre DIFF et AGE
ggplot(farms_train, aes(DIFF, AGE)) +
  geom_boxplot(aes(fill = DIFF)) +
  labs(title = "Distribution de l'Âge selon l'état de l'exploitation", x = "DIFF", y = "Âge")
```
```{r visu_quantitatives}
# Lien entre DIFF et R7
ggplot(farms_train, aes(DIFF, R7)) +
  geom_boxplot(aes(fill = DIFF)) +
  labs(title = "Distribution de R7 selon l'état de l'exploitation", x = "DIFF", y = "R7")
```
```{r visu_quantitatives}
# Lien entre DIFF et R8
ggplot(farms_train, aes(DIFF, R8)) +
  geom_boxplot(aes(fill = DIFF)) +
  labs(title = "Distribution de R8 selon l'état de l'exploitation", x = "DIFF", y = "R8")
```

### Bilan de l'exploration visuelle

En résumé, l'analyse graphique montre que l'âge de l'exploitant (`AGE`) et la dette à court terme (`R8`) n'ont pas de pouvoir prédictif évident, leurs distributions étant très similaires entre les deux groupes. À l'inverse, la dette à long et moyen terme (`R7`) se détache comme un marqueur fort de risque : des niveaux élevés de cette variable sont nettement associés aux exploitations défaillantes.

### Analyse des distributions et transformations

Certaines variables financières présentent souvent des distributions asymétriques. Nous vérifions la distribution de la variable `R7` à l'aide d'un histogramme pour voir si une transformation logarithmique est nécessaire.

```{r distribution_histogramme, message=FALSE}
# Visualisation de la distribution classique de R7
ggplot(farms_train, aes(x = R7)) + 
  geom_histogram(fill = "steelblue", color = "white") +
  labs(title = "Distribution de R7 (brute)")
```
### Choix de transformation : La variable R7

L'analyse de l'histogramme de la variable `R7` brute révèle une distribution fortement asymétrique étalée vers la droite, avec une longue traîne de valeurs extrêmes. Face à une telle loi dissymétrique, il est préférable de transformer la variable par un passage au logarithme. L'utilisation de `log(R7)` dans le modèle permettra de stabiliser la variance et de limiter l'impact disproportionné des valeurs aberrantes sur la régression logistique.

## 3. Choix des méthodes : Modèle de régression logistique

Nous cherchons à prédire la variable binaire `DIFF` (saine ou défaillante). Nous apprenons un modèle de régression logistique avec la fonction `glm()` en utilisant l'ensemble des variables disponibles. Suite à notre exploration visuelle, nous appliquons une transformation logarithmique sur `R7`[cite: 2].

```{r apprentissage_modele}
# Apprentissage du modèle logistique
modele_logistique <- glm(DIFF ~ TOF + AGE + log(R7) + R8 + R17 + R22 + R32, 
                         family = "binomial", 
                         data = farms_train)
# Analyse des résultats et tests de Wald univariés
summary(modele_logistique)
```
### Synthèse du modèle logistique

L'analyse de la fonction `summary()` fournit les p-values des tests de Wald univariés (hypothèse $H_0 : \beta_j = 0$)[cite: 2]. En fixant un seuil de significativité à 5% :

*   **Variables significatives :** Les ratios `log(R7)` (p = 0.010), `R17` (p < 0.001) et `R32` (p < 0.001) sont les seuls à avoir un impact statistiquement prouvé sur la variable cible.
*   **Variables non significatives :** On retrouve sur les p-values l'absence de lien observée lors de l'exploration visuelle pour `AGE` et `R8`[cite: 2]. Le type d'exploitation (`TOF`) et `R22` ne sont pas non plus significatifs.

Pour optimiser nos futures prédictions sur le jeu de test (`farms_test.csv`), la théorie suggère d'utiliser un modèle restreint se concentrant uniquement sur les variables avérées significatives (`log(R7)`, `R17` et `R32`).

## 4. Évaluation des résultats et Choix du meilleur modèle

### Création de l'échantillon de validation

Pour éviter le sur-apprentissage, nous séparons le jeu de données initial en un échantillon d'apprentissage (70%) et un échantillon de validation (30%).

```{r split_donnees}
# Fixer la graine aléatoire pour que le tirage soit reproductible
set.seed(0)
# Séparation apprentissage (70%) / validation (30%)
n <- nrow(farms_train)
train_idx <- sample(1:n, size = round(0.7 * n))
```
```{r split_donnees}
train_data <- farms_train[train_idx, ]
val_data  <- farms_train[-train_idx, ]
```

# Sélection de la meilleure combinaison de variables par AUC

Nous testons toutes les combinaisons possibles sur l'échantillon de validation.

```{r}
# Variables candidates
vars <- c("TOF", "AGE", "log(R7)", "R8", "R17", "R22", "R32")

# Générer toutes les combinaisons possibles
all_combinations <- unlist(
  lapply(1:length(vars), function(k) combn(vars, k, simplify=FALSE)),
  recursive=FALSE
)

# Fonction pour calculer l’AUC sur l'échantillon de validation
compute_auc <- function(var_list, train_data, val_data){
  formula <- as.formula(paste("DIFF ~", paste(var_list, collapse=" + ")))
  fit <- glm(formula, family="binomial", data=train_data)
  predictions <- predict(fit, newdata=val_data, type="response")
  target <- as.numeric(as.character(val_data$DIFF))
  pred <- prediction(predictions, target)
  auc  <- performance(pred, "auc")@y.values[[1]]
  return(auc)
}

# Calculer les AUC pour toutes les combinaisons
results <- data.frame(
  variables = sapply(all_combinations, paste, collapse=" + "),
  AUC = sapply(all_combinations, compute_auc, train_data=train_data, val_data=val_data)
)

# Trier et afficher les 5 meilleurs modèles
results <- results %>% arrange(desc(AUC))
head(results, 5)
```
# Performances du modèle optimal sur les données de validation
Nous évaluons concrètement ce modèle optimal.

```{r}
# Entraînement du meilleur modèle sur les 70%
modele_optimal <- glm(DIFF ~ log(R7) + R8 + R17 + R32, 
                      family = "binomial", data = train_data)

# Prédiction sur les 30% (données non vues par le modèle)
pred_val = predict(modele_optimal, newdata = val_data, type = "response")

# Matrice de confusion avec un seuil à 0.5
predictions_01 = ifelse(pred_val > 0.5, 1, 0)
cat("\nMatrice de confusion sur l'échantillon de validation :\n")
table(Prédiction = predictions_01, Réalité = val_data$DIFF)

# Tracé de la courbe ROC
pred_rocr <- prediction(pred_val, val_data$DIFF)
perf <- performance(pred_rocr, "tpr", "fpr")

plot(perf, col = "blue", lwd = 2, main = "Courbe ROC - Modèle Optimal sur Validation")
abline(a = 0, b = 1, col = "red", lty = 2)

# VRAIE valeur d'AUC
auc <- performance(pred_rocr, "auc")@y.values[[1]]
cat("Vraie AUC sur l'échantillon de validation :", auc, "\n")
```
```{r}
# 1. Génération de la matrice de confusion
realite <- as.numeric(as.character(val_data$DIFF))
predictions_classes <- ifelse(pred_val > 0.5, 1, 0)
mc <- table(Prédiction = factor(predictions_classes, levels=c(0,1)), 
            Réalité = factor(realite, levels=c(0,1)))

cat("\n--- MATRICE DE CONFUSION ---\n")
print(mc)

# 2. Extraction des valeurs (1 = Saine, 0 = Défaillante)
TN <- mc[1, 1] # Vrai Négatif
TP <- mc[2, 2] # Vrai Positif
FP <- mc[2, 1] # Faux Positif
FN <- mc[1, 2] # Faux Négatif

# 3. Calcul des métriques du cours
accuracy <- (TP + TN) / sum(mc)
precision <- TP / (TP + FP)
rappel <- TP / (TP + FN)      
specificite <- TN / (TN + FP) 
f1_score <- 2 * (precision * rappel) / (precision + rappel)

# Calcul de l'AUC (en utilisant ROCR)
pred_rocr <- prediction(pred_val, val_data$DIFF)
auc_val <- performance(pred_rocr, "auc")@y.values[[1]]

# 4. Affichage du bilan
cat("\n--- METRIQUES DE PERFORMANCE (Échantillon Validation) ---\n")
cat("AUC (Aire sous la courbe ROC):", round(auc_val, 3), "\n")
cat("Accuracy (Précision globale) :", round(accuracy, 3), "\n")
cat("Précision                    :", round(precision, 3), "\n")
cat("Rappel (Sensibilité)         :", round(rappel, 3), "\n")
cat("Spécificité                  :", round(specificite, 3), "\n")
cat("Score F1                     :", round(f1_score, 3), "\n")
```
```{r}
# 1. Prédictions et matrice sur le jeu d'apprentissage (Train)
pred_train <- predict(modele_optimal, newdata = train_data, type = "response")
predictions_classes_train <- ifelse(pred_train > 0.5, 1, 0)
mc_train <- table(Prédiction = factor(predictions_classes_train, levels=c(0,1)), 
                  Réalité = factor(train_data$DIFF, levels=c(0,1)))

# 2. Calcul des métriques Train
accuracy_train <- (mc_train[2,2] + mc_train[1,1]) / sum(mc_train)
pred_rocr_train <- prediction(pred_train, train_data$DIFF)
auc_train <- performance(pred_rocr_train, "auc")@y.values[[1]]

# 3. Affichage comparatif
cat("\n--- VERIFICATION DU SUR-APPRENTISSAGE ---\n")
cat("AUC      -> Apprentissage :", round(auc_train, 3), " | Validation :", round(auc_val, 3), "\n")
cat("Accuracy -> Apprentissage :", round(accuracy_train, 3), " | Validation :", round(accuracy, 3), "\n")
```


# 5. Prédictions sur le jeu de test (Soumission Kaggle)

Nous ré-entraînons ce modèle optimal sur l'intégralité du jeu d'apprentissage (farms_train), puis nous générons les prédictions finales.

```{r}
# 1. Entraînement du modèle final sur 100% des données d'apprentissage
modele_final <- glm(DIFF ~ log(R7) + R8 + R17 + R32, 
                    family = "binomial", 
                    data = farms_train)

# 2. Chargement des données de test
farms_test <- read.table("farms_test.csv", sep=",", dec=".", header=TRUE)

# 3. Prédictions des probabilités sur le jeu de test
probabilites_test <- predict(modele_final, newdata = farms_test, type = "response")

# 4. Conversion en classes (0 ou 1) avec le seuil standard de 0.5
predictions_test_classes <- ifelse(probabilites_test > 0.5, 1, 0)

# 5. Création du fichier de soumission
soumission <- data.frame(
  Id = 1:nrow(farms_test), 
  DIFF = predictions_test_classes
)

# 6. Tri explicite par ordre croissant de l'Id (Sécurité Kaggle)
soumission <- soumission[order(soumission$Id), ]

# 7. Exportation au format CSV
write.csv(soumission, "soumission_equipe.csv", row.names = FALSE, quote = FALSE)

# Aperçu de la soumission
head(soumission)
```


